【裁判字號】    99,易,460
【裁判日期】    990921
【裁判案由】    強制
【裁判全文】
臺灣臺中地方法院刑事判決               99年度易字第460號
公  訴  人  臺灣臺中地方法院檢察署檢察官
被      告  甲○○
上列被告因強制案件，經檢察官提起公訴（99年度偵字第 348號
），本院判決如下：
    主  文
甲○○以強暴妨害人行使權利，處拘役參拾日，如易科罰金，以
新臺幣壹仟元折算壹日。緩刑貳年，緩刑期內付保護管束，並應
向指定之政府機關、政府機構、行政法人、社區或其他符合公益
目的之機構或團體，提供陸拾小時之義務勞務。
    犯罪事實
一、甲○○係臺中市○區○○街10號「莒光新城大樓」工程監工
    ，於民國98年10月23日上午10時許，因工程糾紛，不願讓戊○○於該大樓之屋頂施作隔熱工程，而前往該處阻擋。戊○○見狀遂要求甲○○提供書面證明，以證明係甲○○不願讓
    其施工，並準備以隨身之黑色行動電話（廠牌為Samsung
    Anycall ，IMEI碼為000000000000000 號）欲對雙方對話進
    行錄音，詎甲○○竟基於妨害人行使權利之犯意，徒手將前
    開手機強行自戊○○手上取走，以此強暴方式，妨害戊○○
    使用該手機之權利。
二、案經戊○○訴由臺灣臺中地方法院檢察署檢察官偵查起訴。
    理  由
壹、證據能力方面：
一、按現行刑事訴訟法為保障被告之反對詰問權，排除具有虛偽
    危險性之傳聞證據，以求實體真實之發見，於該法第 159條
    第 1項明定被告以外之人於審判外之言詞或書面陳述，除法
    律有規定者外，不得作為證據。又被告以外之人於審判外之
    陳述，雖不符前4條之規定（即刑事訴訟法第 159條之1至同
    條之 4），而經當事人於審判程序同意作為證據，法院審酌
    該言詞陳述或書面陳述作成時之情況，認為適當者，亦得為
    證據；當事人、代理人或辯護人於法院調查證據時，知有第
    159條第1項不得為證據之情形，而未於言詞辯論終結前聲明
    異議者，視為有前項之同意，刑事訴訟法第159條之5定有明
    文。本案檢察官及被告甲○○並未就卷內證據資料之證據能
    力有所爭執（見本院卷第25頁），且迄言詞辯論終結前，均
    未主張有刑事訴訟法第159 條第1 項不得為證據之情形，是
    應認已同意卷內證據均得作為證據，且經本院審酌後，認無
    不適當之情形，應認本案調查之卷內證據均有證據能力，合
    先敘明。
二、測謊報告
（一）測謊鑑定，係依一般人若下意識刻意隱瞞事實真相時，會
      產生微妙之心理變化，例如：憂慮、緊張、恐懼、不安等
      現象，而因身體內部之心理變化，身體外部之生理狀況亦
      隨之變化，例如：呼吸急促、血液循環加速、心跳加快、
      聲音降低、大量流汗等異常現象，惟表現在外之生理變化
      ，往往不易由肉眼觀察，乃由測謊員對受測者提問與待證
      事實相關之問題，藉由科學儀器（測謊機）紀錄受測者對
      各個質問所產生細微之生理變化，加以分析受測者是否下
      意識刻意隱瞞事實真相，並判定其供述是否真實；測謊機
      本身並不能直接對受測者之供述產生正確與否之訊號，而
      係測謊員依其專業之學識及經驗，就測謊紀錄，予以客觀
      之分析解讀。至於測謊鑑定究竟有無證據能力，刑事訴訟
      法並無明文規定，惟實務上，送鑑單位依刑事訴訟法第20
      8條第1項規定，囑託鑑定機關為測謊檢查，受囑託機關就
      檢查結果，以該機關名義函覆原囑託之送鑑單位，該測謊
      檢查結果之書面報告，即係受囑託機關之鑑定報告，該機
      關之鑑定報告，形式上若符合測謊基本程式要件，包括：
      (一)經受測人同意配合，並已告知得拒絕受測，以減輕受
      測者不必要之壓力。(二)測謊員須經良好之專業訓練與相
      當之經驗。(三)測謊儀器品質良好且運作正常。(四)受測
      人身心及意識狀態正常。(五)測謊環境良好，無不當之外
      力干擾等要件，即賦予證據能力（最高法院92年度臺上字
      第3822號判決意旨參照）。復按刑事訴訟法第206條第1項
      規定：「鑑定之經過及其結果，應命鑑定人以言詞或書面
      報告」，又法院或檢察官囑託相當之機關鑑定，準用第20
      6條第1項之規定，同法第 208條亦有明文。是鑑定報告書
      之內容應包括鑑定經過及其結果。法院囑託鑑定機關為測
      謊鑑定時，受囑託之鑑定機關不惟應將鑑定結果函覆，並
      應將鑑定經過一併載明於測謊之鑑定報告書中。若鑑定報
      告書僅簡略記載鑑定結果而未載明鑑定經過，既與法定記
      載要件不符，法院自應命受囑託機關補正，必要時並得通
      知實施鑑定之人以言詞報告或說明。否則，此種欠缺法定
      要件之鑑定報告即難謂具有證據資格（最高法院97年度台
      上字第123號判決意旨參見）。
（二）查，本案經本院委請臺灣臺中地方法院檢察署（以下簡稱
      臺中地檢署）對被告及告訴人實施測謊後，經該署99年7
      月28日中檢輝淵字第106283號函出具2010C0085號測謊報
      告書在卷，其內容除記載鑑定方法：區域比對法及刺激測
      試法外，該報告並附有本件測謊鑑定過程參考資料，包含
      測謊程序說明、被告甲○○及告訴人戊○○之測謊同意書
      、身心狀況調查表、生理紀錄圖（含呼吸、脈搏、膚電，
      顯示測謊儀器運作情形正常）、施測環境評估無干擾、施
      測者（測謊員）李錦明之證書，具備測謊專業能力。經本
      院審核後認為上開鑑定書，形式上已符合上開之測謊基本
      程式要件，可認該鑑定書具有證據能力。
貳、實體方面：
一、訊據被告甲○○固坦承有於案發時、地與告訴人即證人戊○○發生爭吵之事實，惟矢口否認有何妨害告訴人行使權利之
    犯行，辯稱：伊係拒絕及阻止告訴人對伊隨意錄音，並未搶
    奪告訴人戊○○所有之手機並摔在地上，且告訴人戊○○指
    控伊搶手機關鍵情節之先後順序，以及搶到手機後將手機放
    置何處，前後供述不一，使用之方式亦未達刑法上強暴、脅
    迫之程度云云。惟查：
（一）被告確有於98年10月23日上午10時許，徒手將前開手機強
      行自戊○○手上取走，妨害戊○○使用該手機之權利一情
      ，有下列證據可資佐證：
  １、證人即告訴人戊○○之證述：
   （1）98年12月15日偵訊時證述：我要做屋頂隔熱工程，但甲○○不讓我們施工，我希望甲○○能寫張證明，因為當
        天有請吊車，而且材料也準備好，希望甲○○能出張證
        明，證明是他不願意讓我們施工，但甲○○不肯寫證明
        ，雙方發生爭執，我拿出手機準備要錄音存證，甲○○
        出手搶奪我的手機，並作勢摔毀。我請師傅做拍照的動
        作，於是甲○○就把手機拿到旁邊放著，我將手機拿回
        等語（見偵卷第8 頁）。
   （2）99年4 月6 日本院審理時證述：我的工作一定要我的上
        游廠商叫我停工，我才可以停工，我請被告跟委員會那
        邊反應，叫委員會跟我的上游廠商反應，上游廠商再來
        跟我講，這樣我才可以停工，但是被告不跟委員會反應
        ，也未跟我的上游廠商講，所以我才請被告出個證明釐
        清責任，但是被告不肯出證明，我才拿起手機要做錄音
        的動作，被告看我拿起手機的時候，就跟我說我玩這一
        招，之後將我的手機搶走，作勢要摔手機的動作，己○○當時在我的旁邊，我叫己○○拍照作證，還來不及拍
        的時候，被告就將我的手機放在女兒牆旁邊等語（見本
        院卷第34頁）。
  ２、證人丁○○之證述：
   （1）98年12月15日偵訊時證述：我沒有上樓，我是吊車司機
        ，當時我在1 樓操作吊車，但是我跟戊○○有使用對講
        機，所以戊○○說什麼我都有聽到。當時我聽到有1位
        先生說「不要吊」，因為我們是包工程，當天一定要處
        理，而且當天有申請路權，如果今天沒將工程完成，明
        天就不能施工了，後來我聽到戊○○要求對方寫證明，
        表示是他不讓我們施工，之後我聽到戊○○用台語說「
        搶手機」，但我沒有目睹被告甲○○搶手機的過程等語
        （見偵卷第8 頁）。
   （2）99年4 月6 日本院審理時證述：我聽到樓上有起爭執，
        因為我有對講機，所以上面的聲音我聽得到，我從對講
        機聽到有一個人叫我們持對講機的人不要吊，拿對講機
        的人是我客戶所屬的師傅戊○○、己○○其中一個，我
        不知道是何人拿對講機，我只能從聲音判斷是何人幫我
        指揮吊掛東西，只知道不同人但是不知道誰是誰，我聽
        到拿對講機的人說請對方出具一個證明，證明是對方叫
        他不要吊，我們才有辦法停止，對方不曉得怎麼講，因
        為對講機有時候會有干擾，之後聽到說搶手機，他們二
        人在上面起爭執，我有聽到搶手機（台語），之後就沒
        有注意聽他們講什麼話等語（見本院卷第35頁）。
  ３、證人己○○之證述：
   （1）98年12月15日偵訊時證述：我那天跟戊○○一起去施工
        ，吊磚塊、沙子到頂樓，要做隔熱磚的工程，但甲○○
        跑上來說「不要吊，要求我們停工」，但戊○○要求甲○○寫單子，表明停工的理由，甲○○不願意寫，賴明
        傑拿出手機錄音，甲○○就搶戊○○的手機，我就拿出
        我的手機要拍照，甲○○就將戊○○的手機放在地上。
        我距離他們約1 公尺遠，我有全程目擊整個過程等語（
        見偵卷第9 頁）。
   （2）99年5 月4 日本院審理時證述：我跟戊○○在上址頂樓
        施工吊料，吊到一半，甲○○就跑上來，阻止我們吊料
        ，不讓我們吊料，我距離甲○○、戊○○大約二、三公
        尺，戊○○要甲○○寫為何不讓我們吊料，因為我們施
        工到一半，甲○○阻止我們，所以戊○○要求甲○○寫
        一張書面，這是我親耳聽到的，甲○○就說不要，後來
        戊○○要用手機錄音，被甲○○看到，就突然把戊○○
        手上的手機搶下來，並說你把我錄音，及把手機放在女
        兒牆下來的旁邊突出物上，戊○○除了拿手機還有拿對
        講機，對講機是用背著的，戊○○就喊說搶手機，對講
        機開關一直開著，吊車的對講機與一般的對講機不一樣
        ，不需要按著對方才可以聽得到，只要開關打開對方就
        可以聽得到等語（見本院卷第66頁）。
  ４、互核上開證人戊○○、己○○、丁○○證述事發經過之情
      節，均大致相符，且被告亦自承有朝被告所持手機出手之
      行為（見偵卷第9 頁、本院卷第25頁），可知前揭證人所
      述並非無據。
（二）被告雖以上開情詞置辯，但查：
  １、按證人之陳述有部分前後不符，或相互間有所歧異時，究
      竟何者為可採，法院仍得本其自由心證予以斟酌，非謂一
      有不符或矛盾，即應認其全部均為不可採信；尤其關於行
      為動機、手段及結果等細節方面，證人之證言，每每因留
      意重點之不同，或對部分事實記憶欠明確，以致前後未盡
      相符，然其基本事實之陳述，若果與真實性無礙時，則仍
      非不得予以採信（最高法院92年度臺上字第5566號判決意
      旨參照）。查本案證人戊○○於偵查中及本院審理時，先
      後就被告出手強取其手機時有無進行錄音、被告將手機置
      放之地點及放置之方式等相關細節部分，雖略有出入，惟
      本案係在渠等未預期之情況下發生，或可能事出突然，或
      因當場情緒緊張下，自無法記憶所有細節；況人之記憶本
      屬有限，事後追憶陳述，或因未及想起而不完整，或因相
      互交錯致生齟齬，均屬難免，尚難執細節上及言語表達上
      的差異，即認上揭證人戊○○所述為不可採。
  ２、再參酌被告偵查及本院審理時供稱：並未搶手機，只是制
      止證人戊○○非法錄音之正當防衛云云，固與證人丙○○
      於本院審理時所證述：「（問：甲○○在搶戊○○手機的
      時候，他有沒有把戊○○的手機拿過來？）沒有」等語相
      符（見本院卷第68頁）；惟查，證人丙○○於本院審理時
      復證稱：當時伊站在頂樓的門外，伊係看到被告的背，有
      看到甲○○伸手出去搶戊○○，伊未見發生很大之衝突，
      即下樓掃樓梯等語（見本院卷第68頁），而依證人己○○
      於本院審理時證稱：當時伊面對甲○○及戊○○，距樓梯
      口約2 、3 公尺，樓梯口在右手邊，樓梯口門若未全開，
      有人上來均可看到，當天於其他工人上來前，未見有其他
      人上來等語（見本院卷第66、69頁）。是依證人丙○○當
      時所處之位置、角度及所停留之時間，是否全部過程其均
      有見聞，並非無疑，是其所證尚難採為有利被告之認定。
      且證人戊○○上開欲備錄音之行為，亦難認係對被告不法
      之侵害，復與正當防衛之構成要件不符，故被告上開辯解
      ，實難遽予採信。
  ３、另經本院囑託臺中地檢署就本案對被告及證人戊○○進行
      測謊，其鑑定結果為：一戊○○於測前會談中陳稱，98年
      10月23日上午在「莒光新城大樓」頂樓，甲○○有搶走（
      定義為：物品脫離其手的狀態）伊的行動電話（手機）後
      ，置於一旁女兒牆接近地面處的凸出平臺。經測謊議器先
      以刺激測試法檢測生理反應情形及熟悉測試後，再以區域
      比對法測試，經採7 分位數據分析法比對分析，結果對下
      列問題均無法鑑判：「(一)你說那天（98/10/23）他（甲○○）有搶走你的手機這件事有沒有說謊? （答：沒有）。
      (二)你說那天（98/10/23）他（甲○○）有搶走你的手機這
      件事有沒有騙我? （答：沒有）。」。二受測人甲○○於
      測前會談中否認有於98年10月23日上午在「莒光新城大樓
      」頂樓，搶走（定義為：物品脫離他人之手的狀態）戊○○的行動電話（手機）。另陳稱有血糖稍高及喉嚨有痰之
      症狀。經測謊儀器先以刺激測試法檢測生理反應情形及熟
      悉測試後，發現受測人生理圖譜反應良好且可鑑別，再以
      區域比對法測試，經採7 分位數據分析法比對分析，結果
      對下列問題呈不實反應：「(一)那天（98/10/23）你有沒有
      搶走那個包商（戊○○）的手機? （答：沒有）。(二)那天
      （98/10/23）在頂樓你有沒有搶走那個包商（戊○○）的
      手機? （答：沒有）。」，此有臺中地檢署99年7 月28日
      中檢輝淵字第106283號函送測謊鑑定書及測謊鑑定過程參
      考資料一份附卷可憑（見本院卷第87-129頁）。是依上開
      測謊結果，不僅無法證明證人戊○○不實陳述，甚至能佐
      證被告所陳述未取走證人戊○○手機一情不實在，核與本
      院之認定相符。
（三）綜上所述，被告所辯係避重就輕，不足採信。此外，復有
      手機照片2 張在卷可稽（見偵卷第26頁），本案事證已明
      ，被告上開之犯行堪以認定，應予依法論科。
二、論罪科刑
（一）按刑法第304條第1項強制罪所稱之「強暴」，係廣義指直
      接或間接對特定人行使之有形力而言，不問其對人之身體
      或財物為之；又前開強制罪條文所定之強暴、脅迫，祇以
      所用之強脅手段足以妨害他人行使權利，或足使他人行無
      義務之事為已足，並非被害人之自由完全受其壓制為必要
      （最高法院28年上字第3650號判例意旨參照）。被告強行
      取走證人戊○○手中之手機，係以上開有形力之強暴行為
      ，妨害證人戊○○使用手機之權利，自已達強制程度甚明
      。是核被告所為，係犯刑法第304 條第1 項以強暴妨害人
      行使權利罪。
（二）爰審酌被告並無犯罪前科，素行良好，有臺灣高等法院被
      告前案紀錄表在卷可考，其與證人戊○○並非熟識之人，
      彼此間並無任何仇恨怨隙或民事糾葛存在，其犯罪之動機
      及目的僅係因莒光新城大樓工程糾紛問題所致，被告不思
      循合法途徑解決，竟以上開強暴方法妨害證人戊○○使用
      手機之權利，行為確有可議之處，惟念及被告犯後業與證
      人戊○○成立調解，有本院99年度司中調字第1969號調解
      程序筆錄1 份附卷可考，態度尚可等一切情狀，量處如主
      文所示之刑，並諭知易科罰金之折算標準。
（三）末查，被告前未曾因故意犯罪受有期徒刑以上刑之宣告，
      有臺灣高等法院被告前案紀錄表在卷可按，其因一時失慮
      ，致為本案犯行，但其犯行所肇致之具體損害尚屬輕微，
      於本案之犯罪情節尚未至無可原宥之程度，且被告雖否認
      犯行，但犯後業與證人戊○○成立調解，已如前述，堪認
      尚具悔悟之意，其經此偵審程序，當能知警惕守法，應無
      再犯之虞，本院因認對被告前揭所宣告之刑，以暫不執行
      為適當，爰依刑法第74條第1 項第1 款之規定，併予宣告
      緩刑2 年，以啟自新；惟被告為強制犯行，守法觀念仍有
      不足，為使其於緩刑期間內，能深知戒惕，避免緩刑之宣
      告遭撤銷，且導正其行為與法治之觀念，爰併宣告於緩刑
      期間內，向指定之公益團體、地方自治團體或社區，提供
      60小時之義務勞務，並依刑法第93條第1 項第2 款之規定
      ，諭知被告於緩刑期間付保護管束，期能使被告於履行義
      務勞務過程及保護管束期間，能確切明瞭其犯行所肇致之
      損害，並培養正確法治與服膺法律之觀念。至於被告究應
      向何公益團體、地方自治團體或社區提供義務勞務，屬執
      行之問題，應由執行檢察官斟酌全案情節及各公益團體、
      地方自治團體或社區之需求，妥為指定，併予敘明。
據上論斷，應依刑事訴訟法第284 條之1 、第299 條第1 項前段
，刑法第304 條第1 項、第41條第1 項前段、第74條第1 項第1
款、第2 項第5 款、第93條第1 項第2 款，刑法施行法第1 條之
1第1項、第2 項前段，判決如主文。
本案經檢察官乙○○到庭執行職務。
中    華    民    國    99    年    9   月     21     日
                      刑事第十庭  法  官   莊秋燕
以上正本證明與原本無異。
如不服本判決應於收受判決後10日內向本院提出上訴書狀，並應
敘述具體理由；其未敘述上訴理由者，應於上訴期間屆滿後20日
內向本院補提理由書（均須按他造當事人之人數附繕本）「切勿
逕送上級法院」。
                                  書記官   楊賀傑
中    華    民    國    99    年    9     月    21    日
附錄論罪科刑法條：
中華民國刑法第304條
（強制罪）
以強暴、脅迫使人行無義務之事或妨害人行使權利者，處 3 年
以下有期徒刑、拘役或 3 百元以下罰金。
前項之未遂犯罰之。

司法院資訊處製作；財團法人民間司法改革基金會備份。
